【裁判字號】    97,上訴,939
【裁判日期】    970731
【裁判案由】    違反毒品危害防制條例
【裁判全文】
臺灣高等法院高雄分院刑事判決         97年度上訴字第939號
上  訴  人  臺灣高雄地方法院檢察署檢察官
被      告  甲○○
公設辯護人  本院公設辯護人李佩娟
上列上訴人因被告違反毒品危害防制條例案件，不服臺灣高雄地
方法院96年度訴字第3573號中華民國97年4 月9 日第一審判決（
起訴案號：臺灣高雄地方法院檢察署96年度偵字第4793號），提
起上訴，本院判決如下：
    主  文
上訴駁回。
    理  由
一、公訴意旨略以：甲○○與莊德昌（業經本院96年度上訴字第
    2035號判決無罪）均明知甲基安非他命係屬第二級毒品，依
    法不得製造。詎二人基於製造第二級毒品之犯意聯絡，推由
    莊德昌於民國96年1 月間某日，在高雄市○○路某處，向綽
    號「保哥」之吳明輝（未經起訴）購入約18公克劣質甲基安
    非他命，甲○○、莊德昌二人即共同在莊德昌位於高雄市新
    興區○○○路90號11樓之5 租屋處，將上開劣質甲基安非他
    命放入燒杯內，以酒精燈燒烤融化，或加水攪拌溶解為甲基
    安非他命溶液，經以舖有衛生紙或活性炭之漏斗過濾後，再
    將過濾後之甲基安非他命溶液放入冰箱內結晶，經以同一方
    式反覆過濾數次，而製造出純度較高之甲基安非他命，嗣甲
    ○○於96年2 月2 日晚間8 時30分許，在高雄縣鳳山市○○
    路○段401 號「向日葵網咖」2 樓內為警查獲，當場在其背
    包內扣得甲基安非他命2 包（驗後淨重各32.96 公克、3.74
    1 公克）、現金新臺幣（下同）4 萬6,000 元、甲基安非他
    命製作筆記2 紙、門號0000000000號行動電話1 支（含SIM
    卡1 張）、玻璃球吸食器1 支等物品，並在其位於高雄縣鳳
    山市○○路○段336 號6 樓住處，扣得酒精1 瓶、卡式瓦斯
    罐1 組、鋁箔紙1 盒、結晶鹽1 瓶、夾鏈袋1 包及電子磅秤
    2 台等物品；莊德昌則於96年2 月5 日晚間7 時10分許，在
    上址租屋處經警查獲，當場扣得如附表所示之甲基安非他命
    溶液2 瓶、甲基安非他命晶體1 杯、甲基安非他命晶體8 包
    、活性炭、濾網等物品。因認被告甲○○與另案被告莊德昌
    涉有共同製造第二級毒品罪嫌等語。
二、按犯罪事實應依證據認定之，無證據不得認定犯罪事實。又
    不能證明被告犯罪者，應諭知無罪之判決，刑事訴訟法第15
    4 條第2 項、第301 條第1 項分別定有明文。又事實之認定
    ，應憑證據，如未能發現相當證據，或證據不足以證明，自
    不能以推測或擬制之方法，為裁判基礎（最高法院40年臺上
    字第86號判例意旨參照）；且認定犯罪事實所憑之證據，無
    論直接證據或間接證據，其為訴訟上之證明，須於通常一般
    之人均不致有所懷疑，而得確信其為真實之程度者，始得據
    為有罪之認定，倘其證明尚未達到此一程度，而有合理之懷
    疑存在而無從使事實審法院得有罪之確信時，即應由法院為
    諭知被告無罪之判決（同院76年臺上字第4986號判例意旨參
    照）。
三、公訴意旨認被告甲○○涉有上開罪嫌，係以(1)被告甲○○於
    警詢及偵查之供述；(2)證人即另案被告莊德昌於警訊、偵查
    及另案審理中之陳述；(3)證人即另案被告楊淑惠於警詢及偵
    查中之陳述；(4)證人張婷於警詢中之證述，(5)證人杜涵隸於
    警詢及偵查中之證述，(6)高雄醫學大學附設中和紀念醫院檢
    驗報告；(7)門號0000000000號行動電話雙向通聯紀錄、通訊
    監察譯文；(8)在被告甲○○背包內扣得之甲基安非他命2 包
    、現金4 萬6,000 元、甲基安非他命製作筆記2 紙、門號00
    00000000號行動電話1 支（含SIM 卡1 張）、玻璃球吸食器
    1 支等物品；(9)在甲○○上址住處扣得之酒精1 瓶、卡式瓦
    斯罐1 組、鋁箔紙1 盒、結晶鹽1 瓶、夾鏈袋1 包及電子磅
    秤2 台等物品；(10)在另案被告莊德昌上址租屋處扣得如附表
    所示之甲基安非他命溶液2 瓶、甲基安非他命晶體1 杯、甲
    基安非他命晶體8 包及活性炭、濾網等物品，為其主要論據
    。惟訊據被告甲○○固坦承：有於上揭時、地，與另案被告
    莊德昌共同將合資購買甲基安非他命，並以溶解、過濾及結
    晶方式去除雜質等情，惟堅決否認有何製造第二級毒品犯行
    ，辯稱：伊與另案被告莊德昌係為施用而合資購入甲基安非
    他命，然因該批甲基安非他命內含有雜質，始共同嘗試以上
    開方法去除雜質，該批甲基安非他命於購入時即係成品，並
    非伊與莊德昌所加工製造。至於員警在伊背包內所扣得之甲
    基安非他命則係伊另行購入供己施用，與先前所購入含有雜
    質之該批毒品無關，亦非伊與莊德昌加工製造等語。
四、經查：
  (一)被告甲○○與另案被告莊德昌二人合資並推由莊德昌於96年
    1 月間某日，在高雄市○○路某處，向綽號「保哥」之吳明
    輝購入約18公克之劣質甲基安非他命後，共同在莊德昌位於
    高雄市新興區○○○路90號11樓之5 租屋處，將上開劣質甲
    基安非他命放入燒杯內，以酒精燈燒烤融化，或加水攪拌溶
    解為甲基安非他命溶液，經以舖有衛生紙或活性炭之漏斗過
    濾後，再將過濾後之甲基安非他命溶液放入冰箱內結晶，嗣
    因甲○○於96年2 月2 日晚間8 時30分許，在高雄縣鳳山市
    ○○路○段401 號「向日葵網咖」2 樓內經警查獲，並在其
    背包內扣得疑似甲基安非他命2 包、甲基安非他命製作筆記
    2 紙、現金4 萬6,000 元、門號0000000000號行動電話1 支
    （含SIM 卡1 張）、玻璃球吸食器1 支等物品，並在其位於
    高雄縣鳳山市○○路○段336 號6 樓住處扣得酒精1 瓶、卡
    式瓦斯罐1 組、鋁箔紙1 盒、結晶鹽1 瓶、夾鏈袋1 包及電
    子磅秤2 台等物品；於同年2 月5 日晚間7 時10分許，在莊
    德昌上址租屋處扣得疑似甲基安非他命溶液2 瓶、疑似甲基
    安非他命晶體1 杯、疑似甲基安非他命晶體8 包、活性炭、
    濾網等物品等情，為被告甲○○所自承，並有採證照片共10
    幀附卷可稽（見高雄憲兵隊憲國字第0960000045號卷〈下稱
    憲(一)卷〉第53-56 頁、高雄憲兵隊憲國字第0960000057號卷
    〈下稱憲(二)卷〉第23頁）。而扣案上開疑似甲基安非他命溶
    液2 瓶、疑似甲基安非他命晶體1 杯、疑似甲基安非他命晶
    體共10包經送驗結果如下：
  1.在被告甲○○之背包內扣案之晶體2 包：均呈甲基安非他命
    陽性反應（驗後淨重分別為3.741 公克、32.96 公克），有
    高雄醫學大學附設中和紀念醫院檢驗報告2 份附卷（96年度
    偵字第4793號卷〈下稱偵(一)卷〉第50-51 頁）；
  2.在另案被告莊德昌位於高雄市新興區○○○路90號11樓之5
    租屋處扣案之：
  (1)溶液2 瓶：除均呈甲基安非他命陽性反應外，另呈「麻黃鹼
    」陽性反應（其中1 瓶驗後淨重32.56 公克，純度59.45 ％
    ；另1 瓶驗後淨重181.05公克，純度60.15 ％），同醫院檢
    驗報告2 份附卷（見原審法院96年度訴字第1327號卷第19頁
    正、反面）；
  (2)晶體1 杯（50ml燒杯）：呈甲基安非他命陽性反應（驗後淨
    重2.066 公克），同醫院檢驗報告2 份附卷（同上卷18頁反
    面）；
  (3)晶體8 包：均呈甲基安非他命陽性反應（驗後淨重分別為0.
    975 、0.044 、0.61、0.755 、0.115 、0.736 、1.571 、
    1.651 公克），同醫院檢驗報告8 份附卷可參（同上卷14頁
    反面-18 頁）。
  (二)證人即另案被告莊德昌於原審審理時證稱：「員警在伊位於
    高雄市新興區○○○路90號11樓之5 租屋處所查扣如附表編
    號1 、2 所示之甲基安非他命溶液2 瓶及編號3 所示之甲基
    安非他命晶體1 杯，係伊將與甲○○合資向綽號『保哥』之
    人購買之劣質甲基安非他命加水溶解之溶液及經過濾後之晶
    體。至附表編號4 所示8 包甲基安非他命晶體，則係伊自己
    另行購買供己施用；伊係與甲○○各出約3 萬元合資購入『
    1 台』（約20公克）數量之甲基安非他命後，發現裡面有髒
    東西，該批甲基安非他命之外觀雖係透明晶體，而與一般甲
    基安非他命無異，摸起來形狀也差不多，但有點油油的，雖
    仍可吸食，但有嗆鼻氣味。所謂『髒東西』是透明、光亮的
    ，類似玻璃纖維，不易燒融，吸食起來有塑膠味道。因『保
    哥』於販賣時已表明該批毒品之品質較差，伊仍決定買入，
    所以事後未向『保哥』要求退貨；甲○○原本已不要這批毒
    品了，因伊覺得可惜，甲○○告訴伊可以溶解、過濾之方法
    試試看，伊遂依甲○○所述，先試將少許甲基安非他命倒進
    燒杯內，加入自來水攪拌，至全部溶化為止，其中類似玻璃
    纖維之『髒東西』則部分浮起、部分沉底；發現甲基安非他
    命果能溶於水，即分二次將全部之甲基安非他命均加水溶解
    ，反正不能退貨，僅係供己施用，也不怕失敗；甲基安非他
    命全部溶解後，伊即以衛生紙舖於漏斗口，將溶液倒入過濾
    後，有些漂浮物即附著在衛生紙上。伊再將經過濾後之溶液
    放入冰箱內冷藏或冷凍，甚至置於常溫下自動結晶。結晶物
    有部分會浮起、部分則沉下，與溶解前之甲基安非他命外觀
    相同，撈起後不須等候乾燥，即可直接燒烤吸食；原本甲○
    ○僅告訴伊在漏斗口舖衛生紙，但伊使用衛生紙過濾結果，
    所得結晶吸食起來之口感與先前仍相同，伊遂問甲○○是否
    活性炭更能過濾雜質，甲○○要伊試試看，伊乃改用水族箱
    用之活性炭過濾；伊不知甲○○有遭查扣製作甲基安非他命
    之筆記紙，若事先知道製作方法，即無需如此大費周章。通
    訊監察譯文記載伊於95年12月11日上午晚間8 時5 分許使用
    門號0000000000號行動電話撥打甲○○所使用之0000000000
    號行動電話，通話內容『東東我放在小的杯子，弄一點下去
    看就對了。它有結啦，但是上面有一層』、『變二種顏色了
    』；於95年12月13日上午晚間8 時37分許使用同上行動電話
    撥打甲○○所使用之上開行動電話，通話內容『東西沒形』
    、『一樣都是水』等語，均係指上開加水溶解之甲基安非他
    命溶液及過濾後之結晶。至通訊監察譯文記載伊於95年12月
    13日上午9 時33分許使用門號0000000000號行動電話撥打甲
    ○○之女性友人楊淑惠所使用之0000000000號行動電話，通
    話內容『妳上次在我這邊看到的那個奇怪的東東，就是我跟
    阿威公家（合資）的那些東東』、『我終於成功』、『透明
    、白晰無味』」等語，則係伊過濾溶液後，有結晶浮起，因
    係合資，伊並未撈起，先請楊淑惠轉告甲○○，想等甲○○
    過來試毒品味道再撈起。」等語（見原審卷第148-160 頁）
    ，並有上開通訊監察譯文在卷可稽（見憲(二)卷〉第8-9 頁、
    見憲(一)卷第19、20頁）。核與證人楊淑惠於憲兵隊詢問及偵
    查中證稱：「伊知道甲○○、莊德昌二人有合買甲基安非他
    命，但品質不佳有雜質，味道很臭，伊有施用過，確係甲基
    安非他命無誤。伊曾於96年1 月底，在莊德昌位於六合路之
    住處內，看見甲○○與莊德昌將購入之甲基安非他命放在燒
    杯內融化，再以衛生紙過濾後放入冰箱，過濾後之甲基安非
    他命顏色較透明也較白。這些動作他們二人都有做，後來莊
    德昌打電話向伊表示融化過濾後之甲基安非他命已結晶，要
    我轉告甲○○。」等語大致相符（見憲(一)卷第31頁、偵(一)卷
    第98頁）。證人莊德昌雖於原審審理中證稱：僅係伊一人操
    作，被告甲○○並未參與云云，然被告甲○○業已自承有參
    與操作，證人楊淑惠亦證稱目睹二人均有操作，證人莊德昌
    此部分所述雖非可採，惟被告甲○○所辯其與另案被告莊德
    昌確因購入之甲基安非他命含有雜質，難於施用，遂以上開
    方式溶解、過濾後再結晶等語，既與證人莊德昌、楊淑惠證
    述相符，即非無據。
  (三)又「國內製造甲基安非他命一般多以麻黃鹼作為反應起始物
    ，反應完成後即會產生甲基安非他命油狀物或未反應之物質
    （如麻黃鹼）及其他不純物，經加入鹽酸即可形成結晶物鹽
    類方便運送、販賣。所謂甲基安非他命結晶所指即為甲基安
    非他命鹽類，可以加熱或加水攪拌方式溶解於水中，或用其
    它有機溶劑溶解形成甲基安非他命溶液，屬於物理變化而非
    化學變化，故不會轉化成麻黃鹼。理論上甲基安非他命可經
    由化學反應轉變成麻黃鹼，然實務上未見此案例」、「含有
    甲基安非他命之液體經由純化結晶步驟可得到甲基安非他命
    液體，來函指稱放入冰箱冷凍之方式，使甲基安非他命結晶
    浮起，以過濾網……過濾藉此去除雜質，此即純化再結晶過
    程。然甲基安非他命若另含有麻黃鹼，經由純化結晶步驟後
    也會隨甲基安非他命一同結晶析出，並不會提高甲基安非他
    命之純度」、「甲基安非他命與麻黃鹼因純度不同時，呈現
    不同之外觀，有塊狀結晶、細小顆粒結晶、針狀結晶……等
    ，且亦可能因研磨、溶解等因素而呈粉狀或液態外觀，故無
    法單就外觀區別之」等情，均經內政部警政署刑事警察局函
    覆本院詢問如前，有該局96年12月31日刑鑑字第0960188057
    號、97年2 月25日刑鑑字第0970019319號函文在卷可考（見
    原審卷第123 、182 頁）。另原審法院依職權傳喚鑑定人即
    高雄醫學大學附設中和紀念醫院藥物毒物檢驗室主任陳百薰
    、檢驗師李慧華到庭，鑑定人李慧華證稱：「甲基安非他命
    成品係結晶狀，顏色類似冰糖，麻黃鹼較為潮濕，略黃而成
    粉末狀，外觀略有差異，兩者應均能溶於水，同時溶解於水
    中不會改變兩者成份，亦不會使任何一者消失或產生第三種
    物質，且兩者沸點應均高於水，同時溶於水後加熱，兩者在
    水蒸發後仍會留下。甲基安非他命結晶加水溶解後加熱，理
    論尚無法還原成麻黃鹼，因未經化學反應。甲基安非他命結
    晶如有摻雜麻黃鹼，經加水溶解、加熱，並非化學反應，惟
    可能以篩汰方式過濾分離，因甲基安非他命係顆粒狀、麻黃
    鹼則為粉末狀。純化甲基安非他命之反應物有許多，若要加
    鹼性反應純化應係加入氫氧化納，而非食鹽，食鹽係氯化鈉
    。」等語（見原審卷第188-192 頁）；鑑定人陳百薰則證稱
    ：「活性炭係一種粉末，可以過濾空氣上之雜質或微生物，
    在臨床上中毒之病例可用活性炭加強與毒物之結合，減少毒
    物對人體之作用。」等語（同上卷第191 頁）。經比對證人
    莊德昌所稱購入甲基安非他命內之「髒東西」，其情形與上
    開刑事警察局函覆及鑑定人李慧華所述相同，且扣案之甲基
    安非他命溶液2 瓶，確均驗出「麻黃鹼」成分，其餘之甲基
    安非他命晶體（含被告甲○○背包內晶體2 包）則均未驗出
    麻黃鹼成分，已如前述；而且麻黃鹼成分既不能由甲基安非
    他命以溶解、加熱方式還原，該溶液內又未驗出製造甲基安
    非他命原料氯甲麻黃素，查獲現場亦未扣得任何足認係製造
    甲基安非他命之第一階段（鹵化）、第二階段（氫化）、第
    三階段之工具（如真空馬達、氫氣鋼瓶、脫水機）或反應物
    （如鈀金、氫氧化納、鹽酸）等物品，足見上開甲基安非他
    命溶液，確係由被告甲○○及證人莊德昌所述摻雜麻黃鹼及
    甲基安非他命結晶之該批毒品溶解於水中，非屬甲基安非他
    命之半成品，亦非以製造甲基安非他命之原料所製成，至其
    他扣案之甲基安非他命晶體10包（甲○○2 包、莊德昌8 包
    ），則分係二人另行購得之甲基安非他命成品，並非以溶解
    、過濾及結晶所得，而與被訴製造犯行無關甚明。
  (四)被告甲○○及另案被告莊德昌係將購得含有麻黃鹼成份之劣
    質甲基安非他命，以溶解於水中、以衛生紙及活性炭過濾，
    放入冰箱或在常溫下結晶等情，既經認定如前，茲有疑義者
    ，係上開行為是否該當於毒品危害防制條例第4 條第2 項所
    稱「製造」第二級毒品行為。按實務上關於毒品之「製造」
    行為，有認「扣得之液體經送驗結果，即為甲基安非他命，
    其成份及分子結構與固態安非他命並無二樣，由液態結晶成
    固態之過程中，僅物質存在態樣之改變，難以製造視之，自
    不成立製造毒品罪」（最高法院91年度臺上字第132 號判決
    意旨參照），即物質型態之變化或改變，並不構成「製造」
    之行為者；另有認為「按毒品危害防制條例第4 條之製造毒
    品罪，其所稱製造者，除將不具毒品成份之原料加以化合而
    成毒品外，尚包括加工於原含有毒品物質之物，而製成新毒
    品之行為在內。被告係向不詳姓名成年男子，販入1 公斤之
    劣質固態安非他命後，再加工改良成優質之安非他命，其顯
    係加工於原含有毒品物質之物，而製成新毒品，依前開說明
    ，被告自應成立製造第二級毒品罪」（最高法院94年度臺上
    字第6837號判決意旨參照），認將劣質毒品重新加工而製成
    品質較佳之毒品，亦屬製造。然查，管制毒品種類繁多，有
    部分物質本身即具有毒品性，只須以一定簡易步驟，經乾燥
    、加工等方法即可供施用，其屬「製造毒品」之規範範疇，
    應無疑義，例如第二級毒品大麻係由栽種成長後之大麻葉加
    工而成，其本質並無明顯變化者屬之；亦有須利用非屬毒品
    之原料，依一定化學物質之添加、反應、混合、加熱、過濾
    、結晶等步驟始能製成毒品者。而甲基安非他命依一般製造
    流程，首先須有鹽酸麻黃素之原料、浸泡攪拌及清洗所用之
    氯仿、強酸、乙醚、丙酮等化學物質；次應準備壓力鋼瓶、
    醋酸鈉、硫酸鋇、氫氣、搖台、氫氧化鈉、活性炭等，用以
    密封、混合、過濾；最後須透過真空玻璃瓶、漏斗、真空馬
    達、塑膠桶、冰箱等器物，將其混合、加熱、過濾、冷卻而
    結晶製成毒品，此有上開刑事警察局96年12月31日刑鑑字第
    0960188057號函附「臺灣高等法院檢察署毒品獎金審議小組
    有關認定毒品製造工廠標準之決議」1 份在卷足參（見原審
    卷第125-126 頁），即屬適例。故不同種類毒品之製造，其
    程序、方法、步驟，甚至所需原料、器物均非雷同，似難一
    概而論。
  (五)惟毒品危害防制條例第四條之製造毒品罪，其所稱【製造】
    ，除將不具毒品成份之原料加以化合而成毒品外，固尚包括
    加工於原含有毒品物質之物，然此加工行為，應具有與製造
    等值之不法內涵始足當之。蓋法律之所以重罰製造毒品之罪
    ，係因其將原無危險之物變成具有高度危險之物，而甲基安
    非他命製成品之所以具有高度危險性，正因其足以供人施用
    而殘害身心之故，故將原料製成安非他命之情況，實務上若
    製造階段尚屬於俗稱「黑水」之液態安非他命狀態，因目前
    尚無以「黑水」供人施用之常例，其危險性尚未達到足以供
    人施用之製造既遂階段，故仍屬製造未遂。同理，若將劣質
    毒品重新加工而製成品質較佳之毒品，此一加工行為是否屬
    於上述法律所規範之「製造」行為而具有等價之不法內涵，
    則應視該所謂劣質之毒品是否仍屬【不堪供人施用】之階段
    ，經加工後反成【足堪供施用】而定；若原來之毒品雖屬劣
    質，但仍堪供人施用，僅是質感較差（價格較低）而已，則
    加工之結果，並非使原不堪施用之物變成堪用而具有高度之
    不法內涵，則與重罰製造毒品罪之意旨有違，蓋始作俑者─
    即製造出該雖劣質但足堪施用之毒品者─始為法律重罰之對
    象。申言之，「製造」行為之概念，其文義解釋範圍依關聯
    程度之深淺，猶如漸層之色譜，任何與成品有關之加工行為
    ，不論是否物理反應或化學反應，抑或是否產生本質上之變
    化，均可屬之。例如第二級毒品大麻係由栽種成長後之大麻
    葉加工而成，其本質並無明顯變化；亦有須利用非屬毒品之
    原料，依一定化學物質之添加、反應、混合、加熱、過濾、
    結晶等步驟始能製成毒品者。因此如何詮釋「製造」此一行
    為概念，應自依規範目的所要處罰之不法內涵為何加以探求
    ，即【視其是否具有所欲處罰之等值不法內涵】而定，否則
    即無以界定層出不窮之加工行為。試如，購入之甲基安非他
    命晶體，混摻不潔之砂石顆粒，若以手工方式撿拾或以濾網
    過篩，亦可謂係將劣質安非他命加工變成優質安非他命，但
    如亦論以製造安非他命，恐與一般人之法感有違，且無法與
    以原料製造之不法內涵等同評價。公訴人上述意旨所述之最
    高法院94年度臺上字第6837號判決之案例事實係：「將劣質
    安非他命放置於結晶盆內，使其溶解於蒸餾水，再加入適量
    之【添加物】後加熱，待溶液呈現黑色液狀後，利用過濾器
    、濾紙除去雜質及添加物，再將之放置於結晶盆內，加入蒸
    餾水加熱，並加入少量之【紅色素】，待到達一定溫度後，
    立即放入冰箱中冷卻結晶，再將結晶後尚未完全乾燥之安非
    他命鋪在宣紙上面，將水分吸乾，完成優質之安非他命。」
    並未述及該劣質之安非他命於加工前是否不堪供人使用，且
    其加工之過程尚有添加【添加物】、【紅色素】，而其是否
    有影響其成為堪用之效果亦未可知。至於公訴人上述意旨所
    另述之94年台上字第6196號判決以及89年台上字第4695號判
    決，均是針對滷水、黑油或稱黑水之液態安非他命為加工，
    此即加工於原含有毒品物質然尚不足以供人施用之狀態而言
    ，均非針對原已堪用之安非他命成品為加工之案例。本件被
    告所加工之物，客觀上係原已足堪供人施用之甲基安非他命
    成品，並非原料，亦非半成品，此由被告甲○○與另案被告
    莊德昌均一致供述合資向綽號「保哥」之吳明輝所購入之甲
    基安非他命，係屬「可施用」之毒品，且另案被告莊德昌、
    被告甲○○及其女性友人楊淑惠均曾施用過，僅燒烤施用時
    有塑膠燃燒之嗆鼻氣味，惟仍可施用等情，業據證人莊德昌
    、楊淑惠證述明確（見原審卷第156 頁、偵(一)卷第97頁反面
    ）；且上開加工過程，並未添加任何物品使之純化或改變其
    濃度，僅係單純予以溶解後過濾雜質，此由刑事警察局函復
    及鑑定人李慧華於原審中所述，麻黃鹼不能因溶解後重新結
    晶而析出，無法提高純度，應係依顆粒大小而篩汰而已，益
    可為證。
  (六)本件被告甲○○與另案被告莊德昌合資向綽號「保哥」之吳
    明輝所購入之甲基安非他命，係屬「可施用」之毒品，且經
    另案被告莊德昌、被告甲○○及其女性友人楊淑惠均曾施用
    ，僅燒烤施用時有塑膠燃燒之嗆鼻氣味，惟仍可施用等情，
    業據證人莊德昌、楊淑惠均證述明確（見原審卷第156 頁、
    偵(一)卷第97頁反面），乃由另案被告莊德昌依被告甲○○所
    述方法，予以溶解後過濾雜質，重新結晶。然上開甲基安非
    他命實係因摻雜麻黃鹼，致有異味，其中甲基安非他命成份
    則早已製造完成而存在；且依上揭刑事警察局函復及鑑定人
    李慧華於審理中所述，麻黃鹼不能因溶解後重新結晶而析出
    ，無法提高純度，應係依顆粒大小而篩汰而已，均如前述。
    且證人莊德昌亦於原審審理中證稱：「伊使用衛生紙過濾結
    果，所得結晶吸食起來之口感與先前仍相同，伊遂問甲○○
    是否活性炭更能過濾雜質，甲○○要伊試試看，伊乃改用水
    族箱用之活性炭過濾。」等語（見原審卷第154 頁），且依
    被告甲○○遭查扣之製造甲基安非他命筆記2 紙（見憲(一)卷
    第17 -18頁），載明係「加入」活性炭、鹽酸，且須加熱、
    脫水、風乾等結晶過程，然被告甲○○、另案被告莊德昌則
    無一遵守，足見上開甲基安非他命並非未製造完成之毒品，
    亦非品質低劣至【不堪供人施用】之程度，僅因被告甲○○
    、另案被告莊德昌自認為只須過濾雜質，即可去除異味；參
    以其二人另有購得扣案之其他甲基安非他命毒品共10包，亦
    非急缺毒品以供施用，抱有縱然失敗亦不足可惜之心理，突
    發奇想而以上述方法自行溶解、過濾及結晶，全非遵照筆記
    所載方法實行，且結晶之甲基安非他命實係利用顆粒、粉末
    大小不同之原理，與未經溶解而將甲基安非他命以外之物，
    以極細濾網篩汰過濾無異，完全未改變其中甲基安非他命之
    成份及分子結構，更難謂係將劣質甲基安非他命加工改良成
    優質之甲基安非他命，此觀其以衛生紙過濾結果，口感竟與
    未經溶解前之甲基安非他命相同即明，自難遽認其等所為該
    當於毒品危害防制條例第4 條第2 項之「製造」第二級毒品
    行為。
  (七)至於其他如在被告甲○○背包內扣得甲基安非他命2 包、現
    金4 萬6,000 元、甲基安非他命製作筆記2 紙、門號000000
    0000號行動電話1 支（含SIM 卡1 張）、玻璃球吸食器1 支
    ；在其位於高雄縣鳳山市○○路○段336 號6 樓住處，扣得
    酒精1 瓶、卡式瓦斯罐1 組、鋁箔紙1 盒、結晶鹽1 瓶、夾
    鏈袋1 包及電子磅秤2 台，及在莊德昌上址租屋處扣得附表
    所示之物品，除與被訴製造行為無關（如現金、吸食器），
    或係另行購入供己施用（甲基安非他命共10包）外，其他物
    品依前開「臺灣高等法院檢察署毒品獎金審議小組有關認定
    毒品製造工廠標準之決議」，均不能用以製造甲基安非他命
    ，並經證人即高雄憲兵隊隊員董裕祺於偵查中證述甚明（見
    偵(一)卷第55頁），均難證明被告有何被訴製造甲基安非他命
    之犯行。
  (八)綜上所述，本件公訴意旨所舉上開證據，未能證明被告所為
    該當於毒品危害防制條例第4 條第2 項之製造第二級毒品犯
    行，自難以該罪名相繩。此外，複查無其他積極證據足認被
    告確有公訴意旨所指犯行，揆諸上開說明，即屬不能證明被
    告犯罪，自應諭知無罪之判決。
五、末按刑事審判採訴訟主義，犯罪事實非經起訴或為起訴效力
    所及，不得加以審判，亦即法院對於未經起訴之犯罪事實（
    潛在事實），除非認定與已起訴應論罪之事實（顯在事實）
    有實質上或裁判上一罪之不可分關係，不得予以判決，否則
    即足構成訴外裁判之違法，此觀刑事訴訟法第268 條、第26
    7 條、第379 條第12款規定自明，最高法院87年度臺上字第
    1546號亦著有判決可資參考。本件檢察官起訴，認被告甲○
    ○製造第二級毒品甲基安非他命之行為，係涉毒品危害防制
    條例第4 條第2 項之販賣第二級毒品甲基安非他命罪嫌，而
    未起訴被告涉犯同條例第11條第2 項之持有第二級毒品罪。
    縱認製造第二級毒品前後雖應有持有行為，但被訴製造行為
    既已吸收持有行為，而檢察官復未起訴被告持有第二級毒品
    罪，法院即已無從再就被告持有第二級毒品行為論斷或審酌
    。查本件被告於本案遭查獲時，在其背包內扣得甲基安非他
    命2 包；在另案被告莊德昌上址租屋處扣得甲○○與莊德昌
    合資購買之甲基安非他命溶液2 瓶及過濾後結晶1 杯，而被
    告甲○○經警採尿送驗結果，呈甲基安非他命陽性反應，另
    經本院以96年度簡字第4103號判處有期徒刑6 月，減為有期
    徒刑3 月確定，臺灣高等法院被告前案紀錄表、上開確定判
    決及聲請簡易判決處刑書在卷可按（見原審卷第56-61 頁）
    ，則被告於上揭時、地持有第二級毒品甲基安非他命之行為
    ，係其施用第二級毒品甲基安非他命犯行之低度行為，均應
    為施用之高度行為所吸收，二者為實質上一罪，施用之高度
    行為既已判處罪刑確定，起訴書亦已敘明對於被告所涉販賣
    或意圖販賣而持有部分，不另為不起訴之處分，足見本件檢
    察官僅係就被告製造第二級毒品部分提起公訴，就持有第二
    級毒品部分，已經另案處理完畢，就本案而言，已不得再就
    被告持有第二級毒品部分予以審酌，附此敘明。
六、原審因而以不能證明被告甲○○有製造第二級毒品甲基安非
    他命犯行，而為被告無罪之諭知，核無違誤；檢察官上訴意
    旨，猶執前詞，指摘原判決不當，為無理由，應予駁回。
據上論斷，應依刑事訴訟法第368 條，判決如主文。
本案經檢察官王登榮到庭執行職務。
中    華    民    國    97    年    7     月    31    日
                  刑事第四庭    審判長法  官  蕭權閔
                                      法  官  陳吉雄
                                      法  官  吳進寶
以上正本證明與原本無異。
如不服本判決應於收受本判決後10日內向本院提出上訴書狀，其
未敘述上訴理由者，並得於提起上訴後10日內向本院補提理由書
狀（均須按他造當事人之人數附繕本）「切勿逕送上級法院」。
中    華    民    國    97    年    7     月    31    日
                                      書記官  林佳蓉


司法院資訊處製作；財團法人民間司法改革基金會備份。
